【裁判字號】    94,交上易,53
【裁判日期】    950413
【裁判案由】    過失致死
【裁判全文】
臺灣高等法院高雄分院刑事判決        94年度交上易字第53號
上  訴  人  臺灣高雄地方法院檢察署檢察官
被      告  甲○○
選任辯護人  楊櫻花  律師
上列上訴人因被告過失致死案件，不服臺灣高雄地方法院94年度
交易字第8 號中華民國94年6 月30日第一審判決（起訴案號：臺
灣高雄地方法院檢察署92年度偵字第20950 號），提起上訴，本
院判決如下：
     主  文
原判決撤銷。
甲○○因過失致人於死，處有期徒刑貳月，如易科罰金，以參佰
元折算壹日。
     事  實
一、甲○○於民國92年10月3 日凌晨5 時30分許，駕駛車號XIP-
    529 號重型機車，沿高雄縣大寮鄉○○村○○○路由北向南
    行駛，本應注意車前狀況，並隨時採取必要之安全措施，以
    預防危險之發生。且依當時情況，天氣晴朗，雖屬夜間，但
    二旁建築物林立，照明設備良好，且路面乾燥、無缺陷、無
    障礙物以及視距良好，並無不能注意之情事，竟疏未注意。
    適有范友德騎乘腳踏車，亦疏未注意車前狀況，又未遵守道
    路交通標誌之指示，沿同路由東向西欲穿越該馬路行駛。至
    大寮鄉○○○路94號前時，甲○○於距范友德約10公尺前，
    即已見到范友德騎乘腳踏車前來，竟未立即煞車，採取必要
    之安全措施，反而右轉擬避開該腳踏車，因轉彎幅度過大，
    導致機車往左方向摔倒於地，范友德亦因此突然狀況煞車不
    及，因而擦撞甲○○之機車致其人車倒地，經緊急送高雄縣
    長庚醫院後，延至同日晚間19時10分左右因頭部外傷、顱內
    出血不治死亡。甲○○於犯罪被發覺前向前來處理車禍之警
    員鍾洲坦承肇事而自首。
二、案經高雄縣政府警察局林園分局移送台灣高雄地方法院檢察
    署檢察官偵查起訴。
     理  由
壹、證據能力方面：
一、按被告以外之人於審判外之陳述雖不符刑事訴訟法第159 條
    之1 至之4 等4 條之規定，而經當事人於審判程序同意作為
    證據，法院審酌該言詞陳述或書面陳述作成時之情況，認為
    適當者，亦得為證據；當事人、代理人或辯護人於法院調查
    證據時，知有刑事訴訟法第159 條第1 項不得為證據之情形
    ，而未於言詞辯論終結前聲明異議者，視為有前項之同意，
    同法第159 條之5 定有明文。立法意旨在於傳聞證據未經當
    事人之反對詰問予以核實，原則上先予排除。惟若當事人已
    放棄反對詰問權，於審判程序中表明同意該等傳聞證據可作
    為證據；或於言詞辯論終結前未聲明異議，基於尊重當事人
    對傳聞證據之處分權，及證據資料愈豐富，愈有助於真實發
    見之理念，且強化言詞辯論主義，使訴訟程序得以順暢進行
    ，上開傳聞證據亦均具有證據能力。本件關於人證、物證及
    書證等證據，於本院調查證據時，當事人檢察官及被告、辯
    護人均未於言詞辯論終結前聲明異議，本院以證人之陳述均
    係其等本於自由意識之陳述，查無不當取供之情形，以及物
    證、書證等證據與上開證言相符，審酌其等作成時之情況，
    認為適當，依上開規定，均得為證據。
二、按訊問被告時應全程連續錄音，必要時並應全程連續錄影，
    但有急迫情況，且經記明筆錄者，不在此限；筆錄內所載之
    被告陳述與錄音或錄影之內容不符者，除有前項但書情形外
    ，其不符之部分，不得作為證據，刑事訴訟法第100 條之1
    第1 、2 項定有明文。查本件被告於警詢中固坦承：「雙方
    於該地點發生擦撞」，惟經原審勘驗被告警詢錄音光碟結果
    ，被告於警詢中係表示：「…我機車有閃他，但我機車倒下
    去，他的腳踏車就撞到我的後面，停在那個地方這樣，他人
    就倒下去。」等語（見原審卷第61、62頁），其「二車相撞
    」之意義大致相符，僅警詢記載較為簡略，但被告辯護人既
    有爭執，依上開說明，自應以勘驗之結果為準，其不符部分
    應認無證據能力。
貳、實體方面：
一、訊據被告甲○○固坦承於上述時地，駕駛前述機車，沿高雄
    縣大寮鄉○○○路，由北往南行駛，行經該路段94號前，突
    遇被害人范友德，因為閃避該腳踏車，致其所駕駛之機車倒
    地等事實，但否認有過失致人於死之犯行，辯稱：「當時我
    騎乘機車到案發現場時，看到被害人由內側車道往外側車道
    前進，我一時緊張，被害人腳踏車滑倒，人則倒地。腳踏車
    與人則呈垂直方向，他頭朝外側車道，腳則向內側雙黃線，
    臉朝天空，以仰躺姿勢躺著。我騎乘機車在機車道上，是被
    害人穿越過來，他自己過來，他在我後面，我沒有撞到他」
    等語。
二、經查：
  (一)被告甲○○已經坦承於上述時地，駕駛前述機車，沿高雄縣
    大寮鄉○○○路，由北往南行駛，行經該路段94號前，突遇
    被害人范友德，因為閃避該腳踏車，致其所駕駛之機車倒地
    等事實，復有道路交通事故調查報告表、道路交通事故現場
    圖、高雄縣政府警察局處理交通事故紀錄表各1 份，照片22
    張附卷可稽。且被害人范友德因該次車禍死亡，亦經台灣高
    雄地方法院檢察署檢察官相驗屬實，製有相驗筆錄及相驗屍
    體證明書可證。
  (二)證人即處理本件車禍之警員鍾洲於原審法院審理時具結後證
    稱略以：「（到了現場看到什麼情形？）我看到1 部機車倒
    在地上，自行車站著，沒有倒地，當時被告人在路旁，受傷
    的人已經送去醫院了。（當時你去現場時，天色如何？）當
    時是昏暗，要亮不亮的。（當時在現場時，被告有無說什麼
    ？）我有問肇事者是誰？當時被告有承認他是肇事者。（他
    有無說車禍如何發生？）我忘記了。我到現場就趕緊處理事
    故。（你到現場時，你看到腳踏車是立著的？）是的。（有
    無問被告說為何腳踏車是站立？）有，但是被告他說他也不
    清楚。（提示被告於10月3 日製作之警訊筆錄）筆錄上面你
    請被告詳述肇事經過，被告說詞他是由鳳林四路由北往南走
    ，對方是從對面過來，要轉鳳林四路，由北往南？）是的，
    這句話是被告自己說的，被告有說發生擦撞，他在醫院做談
    話筆錄時，也有這樣說。（當你去事故現場時，有無看到其
    他圍觀之民眾？）沒有，那時候人車不是很多。（連被告其
    他以外的人都沒有看到？）好像只有被告甲○○而已。（事
    故地點附近都沒有人在？）事故發生已經很久，我不記得了
    ，照片裡面顯示沒有人，我想當時應該沒有其他人在。（你
    為何事情經過這麼久，還記得被告所說的話？）我有問被告
    機車是否是你騎乘？是你與被害人發生擦撞？被告說是。（
    你有詢問被告有與被害人發生擦撞？）是的，被告回答說是
    。（你提到被告在醫院談話紀錄中也有說與被害人發生擦撞
    ，你所指是哪一份談話紀錄表？）就是訪談紀錄表，庭呈訪
    談紀錄表」等語（參原審法院審卷第55至59頁）。是由證人
    鍾洲之前述證詞，可知渠接獲勤務中心通報後，旋即至上述
    車禍現場，看見被告所駕駛之機車倒在地上，腳踏車站著並
    未倒地，受傷之范友德已送至醫院。渠到場後之天候係昏暗
    ，處於要亮不亮之際，當時除被告外，並無其他之人在場。
    渠有詢問被告為何腳踏車係站立著，被告稱不知情。被告於
    聖若瑟醫院、忠義派出所接受詢問時，陳稱與范友德之腳踏
    車擦撞等情。
  (三)衡諸警卷、偵卷所附之道路交通事故調查報告表、道路交通
    事故現場圖、高雄縣政府警察局處理交通事故紀錄表、照片
    （參警卷第7 至13頁，偵卷第17至19頁），及原審法院所附
    之勘驗筆錄、照片所示（參原審法院卷第87至91頁），並參
    照原審法院卷所附之中華民國92年日出日沒時刻表所示（參
    原審卷第94至95頁），並斟酌證人鍾洲之證詞及被告之陳述
    ，可知本件交通事故，係於92年10月3 日清晨5 時30分許，
    在高雄縣大寮鄉○○○路鳳寮幹40之1 電線桿對面，靠近雙
    白線之處，該處往北約14.7公尺之右側（即東方）與平等路
    交岔。該處路段係乾燥之柏油路面，直路，四線道，中心劃
    有雙黃實線，當時天候晴，清晨自然光線，有夜間照明，視
    線昏暗。交通事故發生發生後，被告所駕駛之上述機車，其
    車頭朝西，車身左側著地，倒於鳳林四路鳳寮幹40之1 電線
    桿前靠雙白線（禁止變換車道線）之處，前輪距路面邊線2.
    0 公尺，後輪距路面邊線2.8 公尺。范友德之腳踏車之車頭
    朝南，立在被告機車之後方。現場地上並無任何車損碎片，
    腳踏車後方約0.3 公尺距離前述雙白線0.8 至0.4 公尺處，
    遺留一道約0.3 公尺之刮地痕。被告之機車左前方向燈毀損
    ，范友德之腳踏車座墊歪斜、左前煞車線斷裂、車尾反光鏡
    歪斜與落鏈等情。
  (四)原審法院當庭勘驗被告甲○○於忠義派出所接受詢問時之筆
    錄，結果為：「警員陳述開始詢問之時間、並開始訊問被告
    之年籍資料，並告知被告涉嫌過失致死犯行，及訴訟法上之
    三項權利。（問：你於何時？何地？與何人發生交通事故？
    ）我於92年10月3 日5 時30分於鳳林四路上94號對面與范友
    德（經警方告知）發生事故。（問：請你詳述肇事經過？）
    我於92年10月3 日5 時30分許，駕駛重機車XIP-529 號車沿
    鳳林四路往林園方向走，他（即范友德）從對方過來這樣，
    我機車有閃他，但我機車倒下去，他的腳踏車就撞到我的後
    面，停在那個地方這樣，他人就倒下去，我人也倒下去。（
    問：你機車沿鳳林四路由北往南行駛？）是的，我要去進學
    路，我在輔英技術學院開自助餐」等語（參審卷第61至62頁
    ）。是由前述之勘驗結果，可知被告甲○○於警詢時係陳稱
    范友德騎乘腳踏車自對方穿越馬路，其機車有閃范友德之腳
    踏車，但其機車倒下，被害人范友德之腳踏車再自後方撞到
    其機車之後方，范友德人倒地，其亦倒地等情。是依被告於
    警詢中所陳述之車禍經過，係因雙方突然相遇，被告之機車
    為閃避范友德之腳踏車致機車倒下，被害人范友德之腳踏車
    再自後撞到被告機車，不論係何方撞擊他方，均與證人鍾洲
    於原審法院審理時所證述：「被告有說發生擦撞」之情節大
    致相符。
  (五)依臺灣高雄地方法院檢察署相驗屍體證明書、鑑定驗斷書及
    相驗照片所示（參相驗卷第25至34頁），可知范友德全身多
    處擦挫傷（包括右側顳部、右肩、右前臂、右膝前部、右足
    背部及左手拇指），死亡之原因為頭部外傷、顱內出血等情
    。是由范友德之傷勢，可知被害人係向右側倒地，方會造成
    傷勢大多集中在身體右側之情形。而依據前述之論證，可徵
    范友德騎乘腳踏車行經上述路段，由東往西橫越馬路，適行
    至前述路段靠近雙白實線處，即遇被告甲○○駕駛機車由北
    向南直行而來，隨後身體向右側倒之事實。又依據道路交通
    事故現場圖及照片所示，范友德之腳踏車雖係站立於被告機
    車之後。然衡諸常情，並參酌一般之經驗，腳踏車於開始行
    駛時，均會將「腳踏車支撐桿」撥開以便行駛，如偶而發生
    事故倒地，腳踏車之「支撐桿」絕對不會回復原狀，亦即腳
    踏車絕對會倒下不會站立，而徵諸卷附之照片所示（參偵卷
    第17頁下方照片），被害人范友德腳踏車之左煞車（即後煞
    車）斷裂，而果若該腳踏車之煞車線原本即斷裂，腳踏車一
    煞車，騎士即會往前摔倒，腳踏車不可能站立；又該左煞車
    線若於緊急煞車時斷裂，騎士亦會摔倒，並導致腳踏車摔倒
    ，準此，事故發生後，係經人將之扶起站立，應可認定，是
    本件警卷中所顯示者，已經係經人移動後之事故現場，併予
    敘明。
  (六)依上開說明，雖被害人范友德所騎乘之腳踏車之車身，並沒
    有明顯撞擊痕跡，但本院參酌以被告既已坦承擦撞被害人
    ；且事故現場既已於發生車禍後移動，固無從認定，但被
    害人係正常行駛，雖其年齡已大，但騎腳踏車經驗豐富，茍
    非因突然間發生擦撞，不至於倒地；被害人係因跌倒導致
    頭部外傷、顱內出血不治死亡，顯見係出於強力之碰撞地面
    所致，則若非腳踏車擦撞，又豈會強力撞擊地面？（按如係
    自己跌倒，縱係剎那之間，亦應有足夠之反應時間防衛自己
    ）等情以觀，足認確係因雙方突然相遇，被告甲○○即右轉
    擬避開該腳踏車，因轉彎幅度過大，導致機車往左方向摔倒
    於地，被害人范友德亦因此突然狀況煞車不及，因而擦撞甲
    ○○之機車致其人車倒地，被告空言抗辯稱未擦撞被害人之
    腳踏車云云，顯與事實不符，不足採信。
  (七)所應審究者，為被告是否有過失責任？按「汽車行駛時，駕
    駛人應注意車前狀況及兩車併行之間隔，並隨時採取必要之
    安全措施。」，道路交通安全規則第94條第3 項定有明文。
    查被告於警詢及檢察官偵查中供稱：「肇事當時我車車速大
    約35公里。」，「肇事前有看見對方，大約10公尺左右。」
    （見警卷第2 頁、偵查卷第21頁）。惟查肇事當時路面情況
    為天氣晴朗，雖屬夜間，但二旁建築物林立，照明設備良好
    ，且路面乾燥、無缺陷、無障礙物以及視距良好，並無不能
    注意之情事，此有現場照片以及高雄縣政府警察局處理交通
    事故紀錄表可參，則當時視距既十分良好，依被害人騎乘腳
    踏車之速度及方向（腳踏車之行駛速度甚慢，且被害人係由
    東向西騎來），以一般駕駛經驗，在極遠之處應可及時察覺
    前方駕駛人之動態，乃被告竟於10公尺前始發覺，足見其未
    注意車前狀況；又依被告當時之車速，其於看見被害人在左
    前方時，仍有1 秒以上之反應時間（其計算方式為35公里為
    35000 公尺；35000 公尺÷60＝583.3 公尺，即分速；583.
    3 公尺÷60＝9.72公尺，即秒速。依汽車行駛距離及反應距
    離一覽表所載，被告當時之反應距離為7.28公尺），則被告
    於發現被害人時，如採取緊急煞車，當可將車速減至最慢，
    以減低傷害之發生，亦不致於跌倒。乃被告竟未煞車，反而
    右轉繼續行駛，擬避開該腳踏車，因轉彎幅度過大，導致機
    車往左方向摔倒於地，范友德亦因此突然狀況煞車不及，因
    而擦撞甲○○之機車致其人車倒地，足見被告亦未採取必要
    之安全措施以防車禍之發生，因此導致本件車禍之發生，顯
    有違上開規定，其有過失至明。本件經檢察官送臺灣省高屏
    澎車輛行車事故鑑定委員會鑑定之結果，雖係認范友德騎腳
    踏車未依規定穿越道路為肇事原因，此固有臺灣省高屏澎車
    輛行車事故鑑定委員會鑑定意見書1 紙在卷可佐（參相驗卷
    第43至44頁）。但檢察官復將本件送財團法人成大研究發展
    基金會鑑定之結果，則認為被告駕駛重機車鄰近交叉路口，
    未注意車前狀況，亦為肇事之原因，此有財團法人成大研究
    發展基金會（93）成大研基建字第2862號函及附件之鑑定意
    見書存卷可考（詳台灣高雄地方法院檢察署92年度偵字第
    20950 號卷）。本院參酌上開論述，認以財團法人成大研究
    發展基金會之肇事責任分析較為可採，併予敘明。準此，造
    成被害人倒地的原因，顯係被告駕駛重型機車未注意車前狀
    況，隨時採取必要之安全措施，才與被害人發生擦撞，被害
    人重心不穩而倒地，因此頭部受有外傷致顱內出血死亡，是
    以被告的過失行為與被害人之死亡結果間，具有相當因果關
    係，至為灼然。
  (八)綜上所述，被告罪證已很明顯，所辯顯係卸責之詞，不足採
    信，犯行堪以認定。被告辯護人雖另聲請向聖若瑟醫院及高
    雄縣長庚紀念醫院高雄分院調取被告之病歷資料，擬證明被
    害人之傷勢是否已達於不治之程度，但查被害人確因本件車
    禍於當日晚間19時10分左右因頭部外傷、顱內出血不治死亡
    ，已如前述，足見其傷勢已達於不治之程度，甚為顯然，自
    無再調閱該病歷資料之必要，併予敘明。
三、核被告所為，係犯刑法第276 條第1 項之過失致死罪。被告
    於犯罪後發覺前，即向前來處理之警員鍾洲坦承肇事，有證
    人鍾洲於原審法院之證言可證，係對於未發覺之罪自首而受
    裁判，應依刑法第62條前段之規定減輕其刑。至被告之駕駛
    執照逾期，僅係監理機關行政換照之問題，並非無駕駛執照
    ，無庸加重其刑，併予敘明。
四、原審未察，遽為被告無罪之判決，尚有未洽。檢察官上訴意
    旨，執此指摘原判決不當，為有理由，自應由本院將原判決
    撤銷改判。爰審酌被告就本件車禍之發生雖有過失，但其責
    任較輕，以及犯罪後飾詞卸責，且尚未與被害人家屬成立和
    解，態度非佳等一切情狀，量處如主文第2 項所示之刑，並
    諭知易科罰金之折算標準。
據上論結，應依刑事訴訟法第369 條第1 項前段、第364 條、第
299 條第1 項前段，第276 條第1 項、第62條前段，罰金罰鍰提
高標準條例第1 條前段、第2 條，判決如主文。
本案經檢察官張金塗到庭執行職務。
中    華    民    國    95    年    4     月    13    日
            刑事第五庭  審判長法  官  曾永宗
                              法  官  陳  箐
                              法  官  任森銓
以上正本證明與原本無異。
不得上訴。
中    華    民    國    95    年    4     月    13    日
                              書記官  蘇恒仁
附錄本判決論罪科刑法條：
中華民國刑法第276條
因過失致人於死者，處2 年以下有期徒刑、拘役或2 千元以下罰
金。
從事業務之人，因業務上之過失犯前項之罪者，處5 年以下有期
徒刑或拘役，得併科3 千元以下罰金。


司法院資訊處製作；財團法人民間司法改革基金會備份。
